【裁判字號】    95,上易,101
【裁判日期】    950831
【裁判案由】    清償債務
【裁判全文】
臺灣高等法院高雄分院民事判決         95年度上易字第101號
上  訴  人  嘉新食品化纖股份有限公司
法定代理人  甲○○○
訴訟代理人  王國論律師
被上訴  人  丁○○
訴訟代理人  丙○○
上列當事人間請求清償債務事件，上訴人對於民國95年4 月4 日
臺灣高雄地方法院94年度訴字第2268號第一審判決提起上訴，本
院於95年8月22日言詞辯論終結，判決如下：
    主  文
上訴駁回。
第二審訴訟費用由上訴人負擔。
    事實及理由
一、上訴人起訴主張：被上訴人自民國86年起為伊之經銷商，交
    易方式為由被上訴人以電話向伊訂購飼料，伊即送貨至其指
    定之客戶，貨款則按月結算。如飼料價格有調漲時，伊則先
    行書面通知，並以被上訴人繼續訂貨為同意調漲之意思表示
    。嗣伊於92年9 月16日及93年5 月11日分別依上開方式調漲
    每公斤新台幣（下同）0.2 元及0.5 元，被上訴人均未反對
    而繼續訂貨，卻拒絕支付調漲差額部分之款項，計至93年9
    月份兩造終止交易時止，尚欠伊貨款差額1,423,314 元。爰
    依買賣之法律關係，提起本訴，並聲明求為被上訴人給付1,
    423,314 元及加計自起訴狀繕本送達翌日起算法遲延利息，
    並願供擔保為假執行之判決。
二、被上訴人則以：伊就上開2 次調漲價格，均已向上訴人之業
    務員乙○○表示不同意，並表示若上訴人同意不調漲才繼續
    出貨。嗣乙○○表示上訴人同意不調漲而繼續出貨，且依調
    漲前價格向伊收款，兩造就價格之調漲並未達成合意，伊自
    無欠款情事，上訴人之請求，並無所據等語，資為抗辯。
三、原審經審理結果，駁回上訴人全部請求，上訴人提起上訴，
    並於本院聲明：(一)原判決廢棄。(二)被上訴人應給付上訴人1,
    423,314 元及自起訴狀繕本送達翌日起至清償日止，按年息
    5%計算之利息。(三)第一、二審訴訟費用由被上訴人負擔。被
    上訴人則聲明：(一)上訴駁回。(二)第二審訴訟費用由上訴人負
    擔。
四、兩造爭執及不爭執之事實：
  (一)不爭執部分：
  1.被上訴人為上訴人之經銷商，交易方式為被上訴人向上訴人
    訂購飼料，而上訴人則依被上訴人之指示送貨。上訴人自92
    年9 月16日起將飼料價格每公斤調漲0.2 元，另自93年5 月
    11日起再調漲每公斤0.5 元，並均以書面通知被上訴人知悉
    。
  2.若依上開調漲後之價格計算，兩造至93年9 月終止交易時止
    ，被上訴人所訂購之飼料尚欠貨款1,423,314 元，亦即上開
    金額為被上訴人所訂購飼料因調漲價格所生之差額。
  3.乙○○為上訴人僱用之業務人員，並代理上訴人與被上訴人
    接洽買賣飼料及收取、結算貨款事宜。
  4.兩造就92年9 月份貨款係於92年10月20日結算；92年10月份
    貨款係於92年12月12日結算；92年11月份貨款係於92年12月
    30 日 結算；92年12月份貨款係於93年1 月29日結算。另93
    年1 月份貨款係於93年3 月2 日結算；93年2 月份貨款係於
    93年3 月25日結算；93年3 月份貨款係於93年4 月27日結算
    ；93 年4月份貨款係於93年5 月28日結算；93年5 月份貨款
    係於93年6 月25日結算；93年6 月份貨款係於93年8 月3 日
    結算；93年7 月份貨款係於93年8 月26日結算；93年8 ～9
    月份貨款則係於93年9 月30日結算。
  (二)爭執部分：
  1.兩造對上開2 次飼料價格之調漲，有無達成合意（亦即買賣
    契約應以調漲前或調漲後之價格計算貨款）。
五、本件上訴人係主張其就價格之調漲既已通知被上訴人，而被
    上訴人亦續行訂貨而視為承諾，則兩造間之契約自係以調漲
    後之價格為計算貨款之依據；被上訴人則係抗辯其於受調漲
    通知後並未同意，且已向上訴人之業務員乙○○表示若同意
    依調漲前之價格始送貨，故應以調漲前之價格為計價依據等
    語。經查：
  (一)依上訴人之主張，其價格調漲之通知，係屬向被上訴人為要
    約，而以被上訴人之續行訂貨視為承諾之意思表示。而被上
    訴人對上訴人在調漲價格前有以書面通知之事實，既不爭執
    ，則上訴人調漲價格之要約已合法到達被上訴人，應可認定
    。
  (二)惟按當事人互相表示意思一致者，無論其為明示或默示，契
    約即為成立；依習慣或依其事件之性質，承諾無須通知者，
    在相當時期內，有可認為承諾之事實時，其契約為成立。為
    民法第153 條第1 項前段、第161 條第1 項所明定。又依同
    法第160 條第2 項規定，將要約擴張、限制或為其他變更而
    承諾者，視為拒絕原要約而為新要約。本件被上訴人就上訴
    人調漲價格之通知，有向乙○○表示不同意該調漲等情，為
    上訴人所不否認，則被上訴人抗辯其並未同意上訴人所為價
    格之調漲，即非全然無據。又依被上訴人於表示不同意調漲
    之價格後仍有向上訴人續行訂貨之情事觀之，若採上訴人之
    主張認被上訴人係依調漲後之價格為訂貨，顯與被上訴人上
    開明確表示不同意調漲之意思相互矛盾；而若係採被上訴人
    所稱其並有向乙○○表示若係同意依調漲前之價格則可續行
    送貨之抗辯，則符合一般交易就對方提議之價格不為同意時
    ，均會同時提出自己希望之價格之經驗法則，並符合有續行
    送貨之事實，故被上訴人上開有向上訴人表示若同意依調漲
    前之價格交易即可續行送貨之抗辯，應與事實及經驗法則相
    符而可採信。就此而言，被上訴人所為依調漲前價格可續行
    送貨之表示，應屬變更上訴人之原要約（調漲後之價格），
    而視為向上訴人為新要約（調漲前之價格），並因上訴人之
    續行送貨而視為承諾。故兩造間契約之成立，應係就被上訴
    人所表示依調漲前之價格為意思合致，而非上訴人所稱調漲
    後之價格，甚為明確。
  (三)上訴人雖主張乙○○係於93年3 月2 日收取93年1 月份之價
    款後，才轉知被上訴人拒絕同意調漲之意思，且縱認92年12
    月12日被上訴人在支付同年10月份款項時所為之註記可視為
    新要約，被上訴人亦應給付在此之前之調漲部分等語。惟查
    ，乙○○於收取92年9 月份之貸款時，並未依92年9 月16日
    調漲後之價格收取，而係將92年9 月16日至月30日部分之調
    漲金額扣除，而其於收取92年10、11月款項時，亦有載明該
    月份之調漲部分應轉入下月份款項之意旨。另在取92年12月
    份款項時，收付款資料上亦有註記「92年10月、11月、12月
    飼料溢開2 角合計199,576 元（下期結帳）」；收取93年1
    月份款項時，註記「前溢入32,078 +元月份溢入338,000 ×
    0.2 ＝67,600＝99,678」；收取93年2 月份款項時，註記「
    前帳溢入99,678+2月份溢入361,620 ×0.2 ＝72,324＝172,
    002 、本期貨帳3,112,090 －本期入帳3,166,370 ＝溢入54
    ,280 ， 共溢入226,282 」；收取93年3 月份款項時，註記
    「本期貨款5,084,037 －本期溢開2 角（58,160K ×0.2 ＝
    116,032） －前期溢帳226,282 ＝4,741,723 ，付清」；又
    收取93年4 、5 、6 月份款項時，則均有註記「付清」文義
    ；最後1 次之收付款資料更註記「嘉新飼料於88年5 月份至
    93 年9月30日止，因嘉新飼料停止營業，故期間全部貨款於
    93 年9月30日止全部結清」，並均由乙○○簽名確認，有兩
    造所不爭執之收款及付款資料在卷可稽。依上開資料及記載
    之文義觀之，不僅就調漲之價格明確列出為溢付，並於嗣後
    將之用以抵扣，可見被上訴人並未同意依調漲後之價格支付
    ，否則即無為上開註記之必要。況上開註記均係以手寫方式
    所為，並確認所列溢付及抵扣後應收之金額，且乙○○於請
    款後亦收付款資料交還上訴人確認，則上訴人對此情事應已
    知悉。又依上開資料既可顯示被上訴人對調漲情事已不表同
    意，且從被上訴人就其他調漲情事均依調漲價格支付而未爭
    執或拒付觀之，自亦可推認被上訴人不同意調漲之新要約應
    已於乙○○收取92年9 月份款項時，即已向乙○○為告知，
    並由乙○○為轉知上訴人，故上訴人上開主張，自不足採。
  (四)上訴人雖又主張其有催促乙○○向被上訴人收取積欠之貨款
    ，可證其並未同意以調漲前之價格計算。惟經被上訴人否認
    後，並未舉證以實其說，且由乙○○在收款資料上簽名確認
    「付清」觀之，亦應認乙○○未有所謂向被上訴人催收貨款
    之情事，故其上開主張，本院仍難採信。
六、綜上所述，本件上訴人主張兩造間之契約係以調漲後之價格
    為計價依據，並不足採，被上訴人抗辯係依調漲前之價格計
    價交易，應屬可信。從而，上訴人主張本於買賣之法律關係
    ，請求被上訴人給付調漲後之差額，即無所據，不應准許。
    原審基此為上訴人敗訴之判決及駁回其假執行之聲請，並無
    違誤。上訴意旨指摘原判決不當，求予廢棄改判，為無理由
    ，應予駁回。
七、據上論結：本件上訴為無理由，依民事訴訟法第449 條第1
    項、第78條，判決如主文。
中    華    民    國    95    年    8     月    31    日
                            民事第一庭
                                審判長法官  黃金石
                                法      官  林健彥
                                法      官  林紀元
以上正本證明與原本無異。
本件不得上訴。
中    華    民    國    95    年    8     月    31    日
                                書  記  官  楊茱宜


司法院資訊處製作；財團法人民間司法改革基金會備份。
